【裁判字號】    92,台上,2658
【裁判日期】    920515
【裁判案由】    偽造文書
【裁判全文】
最高法院刑事判決                              九十二年度台上字第二六五八號
    上  訴  人  甲○○
右上訴人因偽造文書案件，不服台灣高等法院中華民國九十一年十一月五日第二審更
審判決（九十一年度重上更(三)字第一八五號，起訴案號：台灣桃園地方法院檢察署八
十四年度偵字第五九五九、七七四一、七五二二號），提起上訴，本院判決如左：
    主  文
原判決撤銷，發回台灣高等法院。
    理  由
本件原判決認定上訴人甲○○自民國八十二年二月間起，受僱於桃園縣桃園市○○路
○段二八四號三樓泛銘財務顧問股份有限公司（下稱泛銘公司）擔任延攬客戶從事外
幣保證金交易經紀人工作。泛銘公司係以新加坡厚利銀行集團代理人身分，由客戶依
泛銘公司備妥之空白外匯、黃金交易及外匯、黃金保證金交易帳戶申請書（下稱合約
書）、客戶個人資料卡（印鑑卡）與厚利銀行交易規則簽署卡（即風險聲明書）所載
事項填記，交由上訴人在合約書被授權人欄簽名蓋章並另行填記工作風險聲明書，再
將各該文件轉交與泛銘公司盤房蓋上負責人章，合約即告成立。待客戶依泛銘公司編
列客戶保證金交易帳號，自行至外匯指定銀行將至少美金一萬元保證金匯入新加坡花
旗銀行內厚利銀行第四｜三○四五○六｜○四六號外匯保證金交易帳戶後，上訴人見
該匯款單即可以經紀人地位全權為該客戶操作從事英磅、馬克、日圓與法郎等外幣保
證金買賣。每次交易以口計算，每口（即買或賣一次）美金一千元，買賣翌日厚利銀
行即將交易明細對帳單傳真至泛銘公司，轉交與各經紀人，泛銘公司每週再將交易對
帳單匯整交與客戶，客戶如欲提領款項，則需填提款單並用印，再透過泛銘公司向厚
利銀行提領，由厚利銀行將款項入客戶在台灣指定之銀行帳戶內。平倉客戶即依所
買賣外幣保證金差價、每單位合約量及交易口數計算盈虧，泛銘公司可由每口抽取美
金一○三元至一一五元不等（視行情波動及商品種類而定）手續費，上訴人則每口自
泛銘公司分取美金七十五元至八十五元不等佣金。如每日作滿四百口，厚利銀行每口
再另付與泛銘公司四點，英磅每點是美金十元，馬克每點是美金七‧二元，日圓每點
是美金十二元，瑞士法郎每點是美金八‧八元，上訴人可從中得取三點利潤。同年十
二月七日，上訴人認經營此類交易有利可圖，乃另與宋狄釗在同市○○路一九一號八
樓之一設立泛權財務顧問股份有限公司（下稱泛權公司），再透過泛銘公司與新加坡
厚利銀行簽約，同以上開方式從事外幣保證金交易業務。八十三年五月間，上訴人將
其所有之泛權公司股份轉讓與宋狄釗（其後宋狄釗將泛權公司改名為邑領行財務顧問
有限公司）後，另在同縣中壢市○○○○街七十九號七樓之七以「泛運財務管理諮詢
」之名義，為泛銘公司招攬客戶繼續營業。八十二年底（起訴書誤載為八十三年底）
，上訴人依約為客戶處理外幣保證金買賣事務，由於操作不當造成客戶虧損，為博取
客戶信賴繼續授權其操作外幣買賣以獲取佣金之利益，竟意圖為自己不法之利益，基
於偽造文書及詐欺之概括犯意，至中壢市中原大學附近某印刷廠印製厚利銀行之空白
對帳單，並在中原大學附近象文堂刻印店利用不知情之店內人員偽刻厚利銀行（ＨＡ
ＬＬＲＩＣＨＢＡＮＫＩＮＣ）之圓形章及盤房「黎心娟」之印章各一枚，遇客戶向
其查詢帳戶餘額時，即在其中壢市○○○○街七十九號十一樓之七住處偽填盈餘金額
於所印製之空白對帳單上，並以偽刻之上開印章二枚蓋於其上偽造厚利銀行之印文，
再偽造厚利銀行有權簽章人之署押，將偽造之對帳單交與客戶，以隱瞞操作虧損之實
情，使客戶林張敏鈴、陳秀鳳、陳美蓮、孫一鳴等人陷於錯誤，誤認操作獲利豐富，
未及時取回餘款，或投注更多資金於其上，甚或介紹親友亦以同方式委由上訴人操作
，致上訴人取得更多客戶及渠等投注更多資金之利益，導致所有投資款大多為上訴人
虧損，足生損害於厚利銀行與客戶權益。其間上訴人為方便操作外匯買賣及應付客戶
提款，乃意圖為自己不法之利益，並承前開偽造文書之概括犯意，先是未經邱睦秦（
邱睦秦部分業經原審以八十七年度上易字第二七五七號判決無罪確定）及陳凱明之同
意，盜用邱睦秦之圓形印章、偽造陳凱明之印文、陳凱明及邱睦秦之署名以與厚利銀
行簽立合約書，及偽以陳凱明之印文偽造客戶資料卡（印鑑卡），並且私自開立邱睦
秦在厚利銀行帳戶（編號：Ｂ六六五六），而足以生損害於邱睦秦、陳凱明及厚利銀
行。繼又於八十四年初，利用不知情之中壢市一家刻印店偽刻林張敏鈴及邱睦秦之方
形印章各一枚，於同年二月九日，持前述偽刻之印章偽造林張敏鈴及邱睦秦之印文、
及偽簽林張敏鈴與邱睦秦之署名，以與厚利銀行簽立合約書，私自開立該二人在厚利
銀行之共同帳戶（編號：Ｂ六六二八），並持前開偽刻之印章偽造林張敏鈴之印文與
盜用邱睦秦之圓形印章，偽造客戶資料卡，而足以生損害於邱睦秦、林張敏鈴及厚利
銀行。又意圖為第三人不法之所有，於八十四年一月二十日，佯稱為黃柏森開戶操作
外幣保證金買賣，使黃柏森陷於錯誤，簽立合約書並交付美金一萬元，而上訴人既未
將前開合約書送至泛銘公司完成簽約，且將前述美金一萬元匯入張淑玲於厚利銀行帳
戶（編號：Ｂ六六二三）內；繼亦意圖為自己及第三人不法之利益，基於詐欺取財之
概括犯意及承前開偽造、變造文書之概括犯意，佯稱為陳石大開戶操作外幣保證金買
賣，使陳石大陷於錯誤，簽立合約書及委託陳秀鳳匯款，並趁陪同陳秀鳳幫陳石大匯
美金二萬元至厚利銀行帳戶時，於陳秀鳳不注意時，偽填代號，致銀行陷於錯誤，將
該美金二萬元匯入邱睦秦於厚利銀行帳戶（編號：Ｂ六六五六），足生損害於陳石大
及厚利銀行，且未將上開合約書送至泛銘公司完成簽約；復於八十四年二月九日，陪
同陳秀鳳幫陳美蓮匯款美金三萬元至厚利銀行編號Ｂ六八一○帳戶時，趁陳秀鳳不注
意時，在匯款單上加註「６６０８」（為「６６２８」之誤載）代碼，待厚利銀行詢
問時，告知將其中美金二萬元匯入編號Ｂ六六二八號帳戶，致銀行陷於錯誤，依其指
示匯款，足以生損害於陳秀鳳及厚利銀行；復於八十四年三月二十七日，與王明裕同
到世華聯合商業銀行中壢分行匯款至厚利銀行，本欲將美金一萬九千元匯入王明裕帳
號六八○一號；美金一萬六千元匯入施昔凱帳號六八一九號；美金一萬四千元匯入陳
欽眷帳號六八一○號，甲○○卻以上述加註代號之方式，致銀行陷於錯誤，僅將美金
五千元匯入王明裕上開帳戶，美金九千元匯入陳欽眷前開帳戶，並將其中美金二萬七
千元匯入邱睦秦與林張敏鈴帳戶六六二八號，美金八千元匯入陳秀鳳帳號六六二五號
，足以生損害於王明裕、陳欽眷、施昔凱及厚利銀行。而遇有客戶提領時，除以前揭
方式外，上訴人即將自有款項存入欲領款客戶指定之銀行帳戶，或由上訴人購買美金
存入該客戶在厚利銀行之帳戶，由厚利銀行匯與該客戶，上訴人即藉此等方法掩飾資
金之虧損及流用情形。迨八十四年四月間止，上訴人共招攬林張敏鈴等如原判決附表
四所示三十五名客戶，總計匯入投資款美金一百零四萬九千五百二十元（包括葉美滿
於八十四年三月二十八日所投資之新台幣三十二萬六千元），除經客戶提領美金三十
三萬二千八百十八元，及銀行帳戶餘額美金一萬二千五百七十七點零四元外，其餘美
金七十萬四千一百二十四點九六元，連同上訴人從中所得新台幣九百多萬元佣金中之
新台幣四百七十萬元，均遭上訴人詐騙操作虧損殆盡，造成被害人等三十五人如原判
決附表四詐騙金額欄所示之損害。嗣於八十四年四月二十七日，上訴人因無力彌補此
鉅額損失，乃於犯罪未被偵查犯罪機關發覺前，至台灣桃園地方法院檢察署自首接受
裁判，再經法務部調查局桃園縣調查站循線查證，並扣得如原判決附表一、二、三所
示之物品（含告訴人陳秀鳳主動提出之附表三之物）等情。因而將第一審關於背信部
分之判決撤銷，改判依牽連犯關係論處上訴人連續行使偽造私文書，足以生損害於他
人罪刑，固非無見。
惟查：(一)、科刑之判決書，對於犯罪事實，必須詳加認定，明確記載，然後於理由內
敘明犯罪事實所憑之證據，及其認定之理由。使事實與理由兩相一致，方足以資論罪
科刑。原判決事實僅記載上訴人偽造厚利銀行有權簽章人之署押，將偽造之對帳單交
與客戶，以隱瞞操作虧損之實情，使客戶林張敏鈴、陳秀鳳、陳美蓮、孫一鳴等人陷
於錯誤，投注更多資金或甚至介紹親友委由上訴人操作等情。而對於上訴人究竟偽造
厚利銀行有權簽章之何人之署押，與其將偽造之對帳單交付那位客戶，及其客戶何人
陷於錯誤何時投注更多資金，並何時介紹何位親友委由上訴人操作外匯保證金買賣等
事實，均未詳加認定，明確記載，亦未於理由內說明其所憑之證據，自非適法。(二)、
原判決事實認定上訴人未經邱睦秦、陳凱明之同意，盜用邱睦秦之圓形印章及偽造陳
凱明之印文以與厚利銀行簽立合約書等情。但對於上訴人如何取得邱睦秦之圓形印章
而加以盜用，及如何偽造陳凱明之印文，均未明確記載，已屬可議。且上訴人是否確
有盜用邱睦秦之圓形印章，及偽造陳凱明之印文之事實，除理由內引用上訴人於偵查
中之自白外，並未說明其他佐證，亦有理由不備之違誤。(三)、刑法第三百三十九條第
一項之詐欺取財罪與第二項詐欺得利罪之構成要件不同，前者須有不法所有之意圖，
而後者乃以詐術之方法得財產上不法之利益為成立要件。原判決事實認定上訴人係意
圖為自己及第三人不法之利益，基於詐欺取財之概括犯意及承前偽造、變造文書之概
括犯意，乘人不注意在陳石大、王明裕、陳欽眷、施昔凱、陳美蓮之匯款單上加註代
號予以變造等情，不僅所載「意圖不法之利益」與「基於詐欺取財」之事實互相矛盾
，不足為適用法律之依據。且此部分犯行，究係觸犯何項罪名，理由內未詳加論述，
尤屬可議。(四)、原判決理由五謂上訴人詐害原判決附表所列被害人等如附表五所列之
詐害金額云云，然原判決並無附表五之事實，顯有理由矛盾之違誤。又依原判決附表
四所載編號三被害人謝寶西匯入美金二萬元、提領美金二萬元，及編號十八陳榮墉匯
入美金三萬元，提領美金三萬四千零二十二元之情形，則謝寶西匯入與提領之金額相
同，並未減少，而陳榮墉提領之金額多於匯入，何以將其二人列為受上訴人詐害之被
害人，原判決未說明其理由，亦有違誤。上訴意旨指摘原判決不當，非全無理由，應
認仍有撤銷發回更審之原因。又原判決不另為無罪諭知之部分，基於審判不可分之原
則，併予發回，附此敘明。
據上論結，應依刑事訴訟法第三百九十七條、第四百零一條，判決如主文。
中      華      民      國    九十二    年      五      月     十五     日
                              最高法院刑事第八庭
                                  審判長法官  莊  登  照
                                        法官  洪  明  輝
                                        法官  黃  一  鑫
                                        法官  魏  新  和
                                        法官  林  秀  夫
      右正本證明與原本無異
                                              書  記  官
中      華      民      國    九十二    年      五      月     二十     日
                                                                        Ｔ


司法院資訊處製作；財團法人民間司法改革基金會備份。
